【裁判字號】    96,上訴,4696
【裁判日期】    970116
【裁判案由】    毒品危害防制條例
【裁判全文】
臺灣高等法院刑事判決                96年度上訴字第4696號
上  訴  人
即  被  告  甲○○
選任辯護人  南雪貞律師
上列上訴人，因毒品危害防制條例案件，不服臺灣板橋地方法院
94年度訴字第266 號，中華民國95年11月30日第一審判決（起訴
案號：臺灣板橋地方法院檢察署93年度偵字第10174 號），提起
上訴，本院判決如下：
    主  文
原判決撤銷。
甲○○連續轉讓第一級毒品，處有期徒刑壹年捌月，減為有期徒
刑拾月，扣案如附表壹所示物品，沒收銷燬；又連續轉讓第二級
毒品，處有期徒刑壹年，減為有期徒刑陸月。主刑部分，應執行
有期徒刑壹年貳月。
    事  實
一、甲○○明知海洛因、安非他命均為毒品危害防制條例所規定
    之第一級、第二級毒品，不得持有、轉讓，竟基於轉讓第一
    級毒品概括犯意，自民國（下同）93年2月間某日起至同年6
    月19日止，先後在臺北縣板橋市○○街89號5 樓Ａ室，連續
    多次轉讓第一級毒品海洛因與乙○○施用。另行起意，基於
    轉讓第二級毒品之概括犯意，自93年2月間某日起至同年6月
    19日止，先後在臺北縣板橋市○○街89號5 樓Ａ室，連續多
    次轉讓第二級毒品安非他命與蔡永亮施用。嗣甲○○於同年
    6月19日晚上7時50分許，騎乘機車在臺北縣板橋市○○街87
    號前為警查獲，並帶同至金華街89號5 樓Ａ室，扣得附表壹
    所示乙○○甫施用完畢、含第一級毒品海洛因殘渣菸蒂一支
    等物（所含海洛因殘渣量微無法秤量）。甲○○對於未發覺
    之上揭犯行，向臺北縣政府警察局海山分局司法警察自首，
    嗣並接受裁判。
二、案經臺北縣政府警察局海山分局報請臺灣板橋地方法院檢察
    署檢察官偵查起訴。
    理  由
甲、證據能力說明：
一、本件控、辯雙方主要爭點及所主張證據方法：
(一)公訴人認被告涉上揭犯嫌，係以：詰問證人蔡永亮。證人乙
    ○○偵訊中證述。證人蔡永亮警詢中陳述。扣案如附表壹、
    附表貳所示物品。被告偵訊中供述等為證據方法，因認被告
    涉上揭犯嫌。
(二)被告對於乙○○、蔡永亮於案發現場，確有施用第一、二級
    毒品，乙○○、蔡永亮所施用之毒品原為其所有，被告未曾
    向乙○○、蔡永亮收取對價等情不爭執。被告主要爭點係：
    否認轉讓第一、二級毒品犯行。被告於警詢時未陳述曾免費
    提供毒品與乙○○、蔡永亮。被告對否認犯罪所持上開辯解
    ，聲明詰問證人陳松山，為證據方法。
(三)原審依職權勘驗被告警詢錄音，作成勘驗筆錄。
二、關於上揭證據方法之證據能力：
(一)檢察官職司追訴犯罪，就審判程序之訴訟構造言，檢察官係
    屬與被告相對立之當事人一方，偵查中對被告以外之人所為
    之偵查筆錄，或被告以外之人向檢察官所提之書面陳述，性
    質上均屬傳聞證據。自理論上言，如未予被告反對詰問、適
    當辯解之機會，一律准其為證據，似有違當事人進行主義之
    精神，對被告之防禦權亦有所妨礙；然而現階段刑事訴訟法
    規定檢察官代表國家偵查犯罪、實施公訴，必須對於被告之
    犯罪事實負舉證之責，依法其有訊問被告、證人及鑑定人之
    權，證人、鑑定人且須具結，實務運作時，偵查中檢察官向
    被告以外之人所取得之陳述，原則上均能遵守法律規定，不
    致違法取供，其可信性極高，為兼顧理論與實務，乃於修正
    刑事訴訟法時，增列第159條之1第2 項，明定被告以外之人
    （含被害人、證人等）於偵查中向檢察官所為陳述，除顯有
    不可信之情況者外，得為證據，並於92年9月1日施行；所謂
    「顯有不可信」，係指陳述是否出於供述者真意、有無違法
    取供情事之信用性而言，故應就偵查或調查筆錄製作之原因
    、過程及其功能等加以觀察其信用性，據以判斷該傳聞證據
    是否有顯不可信之情況而例外具有證據能力（最高法院94年
    度台上字第629號判決意旨參照）。
(二)經查，被告先於93年6 月19日警訊時自白：毒品都是無償提
    供他們二人吸食，再於7月22日向檢察官自白轉讓毒品海洛
    因與乙○○（參見10174號偵查卷7、69頁〕，檢察事務官於
    94年1 月17日訊問證人乙○○，證人乙○○亦陳述被告轉讓
    海洛因與伊（同上偵卷卷86頁）；檢察官乃於94年1 月20日
    訊問證人乙○○，並依法諭知具結之義務及偽證之處罰後命
    具結陳述（同上卷90、91頁〕；據此，證人乙○○偵訊時具
    結後向檢察官所為陳述，肇始於被告自白，檢察官乃就被告
    自白情節予以調查，就偵查時檢察官訊問證人乙○○原因、
    過程及其功能等加以觀察，並無「顯有不可信性」之情事，
    按諸上述，證人乙○○94年1 月20日向檢察官所為具結證述
    ，得為證據。
(三)次按，被告以外之人於檢察事務官、司法警察官或司法警察
    調查中所為陳述，基於實體發現真實之訴訟目的，依第159
    條之2 規定，如與審判中之陳述不符時，經比較結果，其先
    前之陳述，相對具有較可信之特別情況，且為證明犯罪事實
    存否所必要者，或於審判中有第159條之3所列死亡等原因而
    無法或拒絕陳述之各款情形之一，經證明其調查中所為陳述
    絕對具有可信之特別情況，且為證明犯罪事實之存否所必要
    者，亦例外地賦與證據能力。是所謂「相對特別可信性」與
    「絕對特別可信性」，係指陳述是否出於供述者真意、有無
    違法取供情事之信用性而言，故應就偵查或調查筆錄製作之
    原因、過程及其功能等加以觀察其信用性，據以判斷該傳聞
    證據是否有顯不可信或有特別可信之情況而例外具有證據能
    力（最高法院94年度台上字第629號判決意旨參照）。
(四)經查，證人蔡永亮原審時，否認被告曾轉讓安非他命毒品與
    伊；蔡永亮於警詢時對司法警察陳述：「（93年6 月19日）
    我就在現場吸食安非他命」、「（安非他命）是甲○○提供
    給我的」、「（甲○○）沒說代價，不用償還」（參見偵查
    卷17、18頁），與伊於原審結證情節相異。惟證人蔡永亮結
    證稱警詢時確曾為上項供述，復未有違法取供情事（參見原
    審95年11月9日審判筆錄4頁），堪認伊先前於司法警察調查
    中所為之陳述「具有較可信之特別情況」，且為證明犯罪事
    實存否所必要，按諸上述，蔡永亮於警詢時向司法警察所為
    陳述，得為本案證據。
乙、實體方面：
一、上揭轉讓毒品之犯罪事實，業據上訴人即被告（下稱被告）
    甲○○於警詢、偵訊時自白不諱（參見10174 號卷3至9頁、
    68、69頁），核與證人乙○○偵訊結證情節（參見同上卷90
    、91頁）、證人蔡永亮原審結證伊警詢時未有違法取供、確
    曾陳述「（93年6 月19日）我就在現場吸食安非他命」、「
    是甲○○提供給我的」、「（甲○○）沒說代價，不用償還
    」（參見同上偵卷17、18頁）等情，互核相符，復有被告警
    詢錄音勘驗筆錄、扣案如附表壹所示物品等足佐。且查：
(一)被告自白「其二人（指乙○○、蔡永亮）與我是好友，我沒
    有販賣毒品給他們，都是無償提供吸用」（參見10174 號卷
    7 頁）、「我沒有賣給他們，都是免費請他們，蔡（蔡永亮
    ）是安非他命，楊（乙○○）是海洛因」、「大約今年 2、
    3 月時開始免費請他們施用毒品，每次他們來找我，每次他
    們來找我，我都請他們和我一起施用，最近一次是6 月19日
    ，楊（乙○○）是海洛因、蔡（蔡永亮）是安非他命，總共
    請了他們很多次，都是在我板橋金華街89號5 樓Ａ室住處請
    他們，沒有收錢」（參見10174 號卷69頁），與證人乙○○
    偵查時結證略以「是（被告無償轉讓海洛因供其施用），在
    93年2、3月起到6 月19日，只要我有去他（被告）在板橋市
    ○○街住處，他都會請我施用，約7、8次」、「他每次請我
    一支滲有海洛因之香菸」、「沒有（被告未曾向乙○○收取
    代價），他（被告）都是請我」云云（參見同上偵卷91頁）
    、蔡永亮於警詢時向司法警察陳述「（93年6 月19日）我就
    在現場吸食安非他命」、「（安非他命）是甲○○提供給我
    的」、「（甲○○）沒說代價，不用償還」（參見同上偵卷
    17、18頁），證人蔡永亮原審結證伊於警詢時確曾為上揭陳
    述，復未有違法取供情事（參見原審95年11月9 日審判筆錄
    4 頁）等情節，互核相符。
(二)扣案附表壹所示菸蒂，係案發之際於現場被搜獲，參酌證人
    乙○○結稱「（你為警查獲當日正施用之海洛因香菸何來？
    ）也是甲○○請我的」（參見同上偵卷91頁），堪認附表壹
    所示物品，係被告轉讓與證人乙○○，證人乙○○甫施用完
    畢，即經警搜獲，益徵乙○○證述，信而有徵，洵堪採取，
    是被告確有事實欄所示轉讓毒品犯行，極為明確，其於法院
    審理時，否認轉讓第一、二級毒品犯行，核為犯後飾卸之詞
    ，難以輕信。再者，毒品危害防制條例第8條第6項規定「轉
    讓毒品達一定數量者，加重其刑至二分之一，其標準由行政
    院定之」，行政院並發布「轉讓持有毒品加重其刑之數數量
    標準」；惟遍查卷證，並無積極確切之事證，足認被告轉讓
    第一級、第二級毒品，依序逾「五公克以上」、「十公克以
    上」，爰為有利於被告之認定，即認被告轉讓毒品未達上開
    數量。
(三)本案係「93年6月19日晚上7時50分」，在臺北縣板橋市○○
    街87號前，經警自被告騎乘FRU－138號機車置物箱內查獲附
    表貳編號一所示安非他命，再由被告同意帶同員警至同市○
    ○街89號5 樓Ａ室搜索，而扣得附表壹、貳所示其餘物品，
    此有刑事案件報告書足參，在此之前，事實欄所示犯罪未發
    覺，迄至同日晚上9 時30分至10時10分警詢時，被告始自陳
    事實欄所示犯行（參見10174 號卷3至9頁〕；證人乙○○、
    蔡永亮警詢時，固均陳述被告轉讓毒品犯行，但乙○○自同
    日9 時50分開始接受員警詢問（參見同上偵卷10頁），應在
    被告上揭供述之『後』，蔡永亮警詢起於同日晚上9 時30分
    ，但終止於同日10時50分（參見同上卷15頁），較被告供述
    為『晚』，凡此情節，認被告為上項供述之際，其所為事實
    欄所示犯行，仍屬未發覺之罪，自符合自首要件。
二、關於被告爭執主張事實，法院不予採納，理由說明如下：
(一)證人陳松山到庭結證意旨略以：被告之警詢筆錄係伊按被告
    供述如實製作並同步錄音（參見原審95年10月5 日審判筆錄
    4 頁）。經原審勘驗被告警詢錄音，被告確向司法警察自白
    事實欄所示轉讓毒品犯行，有勘驗筆錄足參（參見原審勘驗
    筆錄9 頁），綜此以觀，被告辯稱：伊於警詢時未陳述曾免
    費提供毒品與乙○○、蔡永亮云云，與實情相左。
(二)證人蔡永亮於原審時否認被告曾轉讓安非他命毒品與伊；惟
    蔡永亮於警詢時，對司法警察陳述被告轉讓安非他命犯行，
    業見前述，被告自警詢、偵訊，多次自白事實欄所示轉讓安
    非他命犯行（參見10174號卷7、69頁），原審理時不諱言「
    他們（指乙○○、蔡永亮）來時，自己拿去用」（參見原審
    95年11月9 日審判筆錄10頁），互核相符，顯見證人蔡永亮
    於原審時否認被告曾轉讓安非他命毒品與伊，應係迴護被告
    之詞，不足採信。至證人乙○○，經本院傳喚二次，未據到
    庭，被告辯護人亦捨棄該項證據調查之聲請，依證人於偵查
    中證述，及上開論述，已堪採為被告不利認定之根據，本院
    自無須再傳喚調查，附此載明。從而，本件事證明確，被告
    上揭犯行，洵堪認定，自應依法論科。
三、被告行為後，刑法及刑法施行法部分條文業經修正公布，並
    於95年7月1日施行。修正後刑法第2條第1項之規定，係規範
    行為後法律變更所生新舊法律比較適用之準據法，於修正後
    刑法施行後，應適用修正後刑法第2條第1項規定之「從舊從
    輕」之原則為比較；修正後刑法第2條第1項係採「從舊從輕
    」原則，適用最有利於行為人之法律。既曰法律，自較刑之
    範圍為廣；除法律有特別規定者（如修正後刑法第2條第2項
    非拘束人身自由之保安處分適用裁判時法，修正後刑法施行
    法第9條之3規定之情形），應依其規定；或事關執行之緩刑
    之宣告，或犯罪在刑法修正施行前，自首在刑法施行後之自
    首部分，或程序之規定（程序從新，如刑法第40條沒收宣告
    之程序規定），應適用裁判時之修正後刑法之規定外；依修
    正後刑法第2條第1項比較時，應就「罪、刑」有關之共犯、
    未遂犯、連續犯、牽連犯、結合犯以及累犯加重、自首減輕
    暨其他法定加減原因（如身分加減）與加減例等一切情形，
    綜其全部之結果而為比較後，不能割裂而分別適用有利益之
    條文（參照最高法院95年5月23日刑事庭第8次會議決議）。
    經查：
(一)修正前刑法第33條第5 款規定「罰金：（銀元）一元以上」
    ，復依罰金罰鍰提高標準條例第1 條前段規定提高為10倍，
    折算新台幣為30元；修正後刑法第33條第5 款規定「罰金：
    新臺幣一千元以上，以百元計算之」；毒品危害防制條例第
    8條第1項、第2 項規定「轉讓第一級毒品者，處一年以上七
    年以下有期徒刑，得併科新臺幣一百萬元以下罰金」、「轉
    讓第二級毒品者，處六月以上五年以下有期徒刑，得併科新
    臺幣七十萬元以下罰金」；修正後罰金刑最低度重於行為時
    法，新法非有利於行為人，經比較後，應適用行為時法。
(二)行為時刑法第56條規定：「連續數行為而犯同一之罪名者，
    以一罪論。但得加重其刑至二分之一」，現行刑法業將第56
    條刪除；此刪除雖非犯罪構成要件之變更，但顯已影響行為
    人刑罰之法律效果，自屬法律有變更，如依新法規定，本應
    數罪併罰，比較新、舊法律，新法非有利於行為人。
(三)行為時刑法第62條規定「對於未發覺之罪自首而受裁判者，
    減輕其刑。但有特別規定者，依其規定」，現行刑法第62條
    規定「對於未發覺之罪自首而受裁判者，『得』減輕其刑。
    但有特別規定者，依其規定」，比較新、舊法律，新法非有
    利於行為人。
(四)行為時刑法第51條第5 款規定：「宣告多數有期徒刑者，於
    各刑中之最長期以上，各刑合併之刑期以下，定其刑期。但
    不得逾二十年」。現行刑法第51條第5 款規定：「宣告多數
    有期徒刑者，於各刑中之最長期以上，各刑合併之刑期以下
    ，定其刑期。但不得逾三十年」；比較修正前、後法律，新
    法非有利於行為人。本件經上開比較後，均應適用行為時法
    ，較有利於被告。
四、核被告上開所為，係犯毒品危害防制條例第8條第1項之轉讓
    第一級毒品罪、第8條第2項之轉讓第二級毒品罪；其先後多
    次轉讓第一級、第二級毒品犯行，時間緊接，犯罪構成要件
    相同，均顯係基於概括犯意反覆為之，依修正前刑法連續犯
    之規定，各論以一罪，並各加重其刑。被告對於未發覺上列
    二罪，向司法警察自首，嗣併接受裁判，依修正前刑法自首
    規定，減輕其刑，並依法先加後減。原審經審理之結果，認
    被告罪證明確，予以論科，固非無見，但查，被告上開犯罪
    ，犯罪時間在96年4 月24日之前，所犯轉讓第二級毒品之罪
    ，符合中華民國九十六年罪犯減刑條例規定，原審未及減刑
    ，自有違誤。被告所犯轉讓第一級毒品之罪，雖被量處有期
    徒刑一年八月，但被告符合自首要件，自應依同條例第6 條
    規定減刑，原審未及適用，予以減刑，亦有可議。被告提起
    上訴，否認上開犯罪，核非可取，但原判決既有上開可議，
    即屬無可維持，應由本院撤銷改判。爰審酌被告犯罪之動機
    、手段、所致危害，犯罪後態度等一切情狀，就轉讓第一級
    毒品部分，量處有期徒刑一年八月，減為有期徒刑十月，就
    轉讓第二級毒品部分，量處有期徒刑一年，減為有期徒刑六
    月，並定其應執行刑為有期徒刑一年二月，以示懲儆。扣案
    如附表壹所示菸蒂所含「海洛因殘渣」，係查獲毒品，其與
    所附著菸蒂析離不易，應依法諭知沒收銷燬。又依被告陳稱
    ：「（扣案安非他命及海洛因）全部都是我的，是自己要用
    ，並不是朋友寄放的」（參見原審95年11月9日審判筆錄5頁
    ），附表貳扣案其餘物品，查無積極確切之事證足認與被告
    所為事實欄所示犯行有何證據上、事實上之關聯性，亦不足
    以認係被告供其犯本罪所用之物，爰不依附於本案諭知沒收
    或沒收銷燬。末查，被告受合法傳喚，無正當理由不到庭，
    爰不待其陳述，逕行判決如前。
五、不另為無罪諭知部分：
(一)公訴意旨另以被告於事實欄所示時地，基於轉讓第一級毒品
    概括犯意，連續多次轉讓第一級毒品海洛因與蔡永亮。基於
    轉讓第二級毒品概括犯意，連續多次轉讓第二級毒品安非他
    命與乙○○，因認被告另涉此部分轉讓犯嫌。
(二)經查：
  1.據公訴人聲明之前揭證據方法暨本案全盤事證，僅足認被告
    轉讓第一級毒品海洛因與乙○○，轉讓第二級毒品安非他命
    與蔡永亮。尚不足以認定轉讓第一級毒品海洛因與蔡永亮、
    轉讓第二級毒品與安非他命與乙○○。此就前引被告自白、
    證人乙○○、蔡永亮陳述情節，互核斟酌，其情至明。
  2.此外，復查無其他積極確切事證足認被告另涉此部分犯行，
    ，當屬不能證明其此部分犯罪，惟公訴意旨認此部分與有罪
    部分，有連續犯裁判上一罪關係，爰不另為其無罪諭知。
六、移送併辦部分：
(一)臺灣板橋地方法院檢察署移送併辦94年度偵字第20339 號，
    甲○○違反毒品危害防制條例案意旨略以：甲○○於不詳時
    地，以不詳金額，向真實姓名年籍不詳綽號『小王』之男子
    ，購入第一級毒品海洛因後，即轉讓與洪東隆及其他不特定
    人施用，嗣於94年11月17日下午2 時30分許，經警查獲，因
    認被告另涉此部分轉讓第一級毒品犯嫌，與起訴部分有連續
    犯之裁判上一罪關係，移請併案審理。
(二)經查，被告於警詢、偵查時否認此部分犯罪，並陳稱扣案海
    洛因係供自己施用（參見20339 號卷19、29、30頁）；證人
    陳智瀅偵訊時結證情節，對被告有無、如何轉讓海洛因與洪
    東隆及其他不特定人，未能明確證述（同上偵查卷52、53頁
    ）；公訴人聲明以秘密證人Ａ１為警詢陳述為證據方法，但
    Ａ１陳述被告於94年10月23日、94年10月30日交付海洛因與
    伊之朋友（參見同上偵查卷41、42頁），與事實欄所示犯行
    ，時間相距約一年四月，時間已非緊接，難認與起訴部分有
    連續犯之裁判上一罪關係，原審無從審究，乃退由臺灣板橋
    地方法院檢察署檢察官另行偵辦，核無不合。
據上論斷，應依刑事訴訟法第369條第1項前段、第364條、第299
條第1項前段、第371條，毒品危害防制條例第8條第1項、第2 項
、第18條第1項前段，刑法第2條第1 項，修正前刑法第56條、第
51條第5款、第62條，中華民國九十六年罪犯減刑條例第2條第1
項第3款、第7條第2項、第6條，判決如主文。
本案經檢察官羅榮乾到庭執行職務
中    華    民    國    97    年    1     月    16    日
                  刑事第十四庭審判長法  官  陳志洋
                                    法  官  沈宜生
                                    法  官  蔡聰明
以上正本證明與原本無異。
如不服本判決，應於收受送達後十日內向本院提出上訴書狀，其
未敘述上訴之理由者並得於提起上訴後十日內向本院補提理由書
（均須按他造當事人之人數附繕本）。
                                    書記官  陳建邦
中    華    民    國    97    年    1     月    16    日
附表壹：
┌──┬───────┬─────────┬───────────┐
│編號│  品    名    │    數    量      │  備        註        │
├──┼───────┼─────────┼───────────┤
│一  │菸蒂          │壹支（內含海洛因殘│                      │
│    │              │渣量微無法秤量）  │                      │
└──┴───────┴─────────┴───────────┘
附表貳：
┌──┬───────┬─────────┬───────────┐
│編號│  品    名    │    數    量      │  備        註        │
├──┼───────┼─────────┼───────────┤
│一  │安非他命      │壹包（淨重貳點參公│                      │
│    │              │克）              │                      │
├──┼───────┼─────────┼───────────┤
│二  │安非他命      │拾捌包（淨重合計貳│                      │
│    │              │陸點柒肆公克）    │                      │
├──┼───────┼─────────┼───────────┤
│三  │海洛因        │陸包（驗餘淨重陸點│法務部調查局調科壹字第│
│    │              │參壹公克）        │000000000 號鑑定通知書│
│    │              │                  │（10174號卷80頁）。   │
├──┼───────┼─────────┼───────────┤
│四  │安非他命吸食器│壹組              │                      │
├──┼───────┼─────────┼───────────┤
│五  │分裝勺        │柒支              │                      │
├──┼───────┼─────────┼───────────┤
│六  │電子磅秤      │壹臺              │                      │
├──┼───────┼─────────┼───────────┤
│七  │分裝袋        │參包              │                      │
├──┼───────┼─────────┼───────────┤
│八  │海洛因殘渣袋  │捌紙              │                      │
└──┴───────┴─────────┴───────────┘
毒品危害防制條例第8條：
轉讓第一級毒品者，處1年以上7年以下有期徒刑，得併科新臺幣
1百萬元以下罰金。
轉讓第二級毒品者，處6月以上5年以下有期徒刑，得併科新臺幣
70萬元以下罰金。
轉讓第三級毒品者，處3 年以下有期徒刑，得併科新臺幣30萬元
以下罰金。
轉讓第四級毒品者，處1 年以下有期徒刑，得併科新臺幣10萬元
以下罰金。
前四項之未遂犯罰之。
轉讓毒品達一定數量者，加重其刑至二分之一，其標準由行政院
定之。


司法院資訊處製作；財團法人民間司法改革基金會備份。
